【裁判字號】    89,易,3316
【裁判日期】    900522
【裁判案由】    侵占
【裁判全文】
臺灣板橋地方法院刑事判決                        八十九年度易字第三三一六號
    公  訴  人  臺灣板橋地方法院檢察署檢察官
    被      告  壬○○
右列被告因侵占案件，經檢察官提起公訴（八十九年度偵字第一００二三號），本院
判決如左：
    主  文
壬○○連續意圖為自己不法之所有，而侵占對於業務上所持有之物，處有期徒刑陸月
，如易科罰金，以參佰元折算壹日。
    事  實
一、壬○○自民國八十八年一月十九日起，任職設址於台北縣板橋市○○路○段五十
    巷七十五號之三強汽車企業股份有限公司（下稱三強公司）擔任會計兼收款之工
    作，為從事業務之人，竟基於意圖為自己不法所有之概括犯意，先後連續自八十
    八年二月十日起至八十九年一月十一日止，趁其工作之機會，於台北縣板橋市○○路○段五十巷七十五號將其業務上向靠行於三強公司之計程車司機丁○○等人
    分別收取之服務費、驗車費、強制保險費、貸款總計共新台幣（下同）七萬二千
    一百八十一元（詳如附表一所示），以變易持有為所有之意思予以侵占入己，供
    作己用。嗣經三強公司人員查帳發覺，始得知上情。
二、案經三強公司告訴由臺灣板橋地方法院檢察署檢察官偵查起訴。
    理  由
一、訊據被告壬○○對右揭事實矢口否認，辯稱：伊並無侵占，上揭款項收了後，連
    同日報表交給老闆娘，而且都是當天對帳，且有一些錢是老闆娘自己收的，不是
    伊收的錢，伊不一定記載於日報表上，但會記錄在帳冊上，且貸款費是直接匯進
    帳戶，不可能直接收款，如果要侵占款項，乾脆帳本不要記，存根聯不要記，或
    把存根聯撕掉，怎麼可能帳本有、存根聯抽掉，曾經有帳算出來錢多出來，告訴
    人說他會處理，有一次少了二千元，伊也賠償過，告訴人所提出來的好幾筆都有
    問題，庚○○部分好像是貸款，貸款應該都是銀行直接扣，如果有困難，跟老闆
    娘講好，後來直接繳給老闆娘，所以伊沒有印象有拿到這筆錢，收據是伊簽的沒
    錯、車租費則伊記得那天有人很晚來繳納，那時帳已交給老闆娘，所以根本不可
    能記入帳冊，殷世民伊幫忙墊，所以沒開收據云云。經查，（一）右揭事實業據
    告訴代理人戊○○指述歷歷，三強公司之代表人癸○○並就因為有司機來公司，
    公司就向司機要烤漆的保險費，但司機說他繳了，收據掉了，也沒查到這一筆，
    伊調存根聯以為只有這一筆被告漏載，後來調來所有存根聯報表，才發現有很多
    漏掉，被告亦有開立收據給繳款人，也就是收據存根聯有，結帳明細沒有，日報
    表上亦沒有，而因為結帳明細、日報表上均無記載，所以當天結帳時無法發現，
    結帳後報表伊簽收，被告也會簽收，伊等都當場點交，如果帳上有多餘的錢，伊
    在日報表（工作內容報告）上也會以多餘的錢跟被告簽收，被告將當天所製作之
    工作內容報告及所收之錢交給伊，清點收款數額等於工作內容報告上的本日總計
    金額，就表示沒問題，被告就可以下班，司機有收據，且公司留存之收據存根聯
    又是連號，不可能把存根聯撕掉，被告抽掉三聯單其中一張，我們在當天結帳就
    不會發現這筆繳款，事後發現三聯單存根聯有，帳本日報表沒有記載這筆收入款
    項，始得知被告有侵占，伊都是以收據來對帳，如果事後被告始拿錢給伊，伊也
    都會在工作日報表上記載等情綦詳。（二）復查，被告先辯稱：收款後連同日報
    表都交給老闆娘，伊的帳務很清楚，帳、報表都在告訴人那裡，伊提不出證據云
    云，後經三強公司代表人提出存根聯、工作內容報告供被告當庭查對後又改稱：
    對於告訴人所提出之存根聯、報表並無意見，存根聯上之簽名確為伊所為，伊均
    以存根聯跟公司結帳，可能是作業疏失，所以報表沒（記載），卻有存根聯等語
    （見本院同上訊問筆錄、九十年五月八日審判筆錄），所辯前後不一，難以遽信
    （三）再查，被告確有收受如附表一編號一至編號六所示之金額，已據被告於本
    院調查時自承無訛，（見本院八十九年十一月二十三日訊問筆錄），並有被告所
    簽名之帳冊、存根聯卷附可稽，被告並自承其上之簽名確為伊所為，是其後改稱
    ：印象中沒有拿到庚○○之那一筆錢云云，亦不足採。而依告訴人所提出之收據
    存根聯中亦有殷世民繳款而由被告所開立之收據，此有收據存根聯在卷足稽，被
    告辯稱：由伊墊款，所以沒開立收據亦難憑信。（四）次查，依告訴人所提出之
    收據存根聯、電腦明細其上所列之金額，結帳明細、日報表均無做紀錄，復有收
    據存根聯、電腦明細、工作內容報告書面、結帳明細卷附可按，則當天所收受之
    款項於工作內容報告上未記載者，因告訴人僅核對工作內容報告上的本日總計金
    額，是告訴人當天核帳時即無從查悉，是被告所辯每天都有對帳，帳都很清楚云
    云，亦不足採。另雖然會計不在，老闆娘收錢亦會開立收據，復據證人即公司之
    司機丁○○證述歷歷，而老闆娘事後會將錢及收據交給會計作帳，已據告訴人公
    司之代表人癸○○指述歷歷在卷，且有被告簽名之帳冊在卷可考。綜上，被告所
    辯均難採信。此外，復有帳冊、收據存根聯、工作內容報告等資料在卷可稽，本
    件事證明確，被告犯行洵堪認定。
二、核被告壬○○為從事業務之人，其侵占業務上持有之款項之行為，係犯刑法第三
    百三十六條第二項之業務侵占罪。被告先後多次犯行，時間緊接，所犯構成要件
    相同，顯係基於同一概括犯意而為，應依連續犯之規定論以一罪。爰審酌被告之
    犯罪動機、目的、被害人受害之金額及被告犯後態度等一切情狀，量處如主文所
    示之刑，並諭知易科罰金之折算標準。又被告行為後原刑法第四十一條之規定：
    「犯最重本刑為三年以下有期徒刑之刑之罪，而受六月以下有期徒刑或拘役之宣
    告，因身體、教育、職業或家庭之關係或其他正當事由，執行顯有困難者，得以
    一元以上三元以下折算一日，易科罰金。」，已於九十年一月四日經修正為刑法
    第四十一條第一項，該規定為：「犯最重本刑為五年以下有期徒刑之刑之罪，而
    受六月以下有期徒刑或拘役之宣告，因身體、教育、職業或家庭之關係或其他正
    當事由，執行顯有困難者，得以一元以上三元以下折算一日，易科罰金。但確因
    不執行所宣告之刑，難收矯正之效，或難以維持法秩序者，不在此限。」，並於
    同年月十日經總統公布施行，經新舊法比較結果，修正後之新法對被告易科罰金
    之宣告顯較有利，爰適用修正後之新法諭知易科罰金之折算標準。
三、附表一編號七至十七之部分，雖未據公訴人起訴，惟其與本件起訴有罪之部分，
    時間緊密，所犯又係構成要件相同之行為，顯係基於概括之犯意為之，屬連續犯
    之裁判上一罪之關係，本院自得併予審酌。
四、公訴意旨另略以：被告於三強公司擔任會計兼收款之工作，為從事業務之人，竟
    基於意圖為自己不法所有之概括犯意，先後連續自八十八年四月二十日起至八十
    九年一月間止，趁其工作之機會，於台北縣板橋市○○路○段五十巷七十五號將
    其向靠行於三強公司之計程車司機辛○○等人分別收取之服務費、驗車費、強制
    保險費、貸款（詳如附表二編號一至編號四所示），以變易持有為所有之意思予
    以侵占入己，另告訴人於本院開庭時亦追加指述被告於八十八年四月間起收取司
    機所繳交之費用但未入帳而侵占入己（亦詳如附表二編號五至編號九所示），因
    認被告此部份亦犯有刑法第三百三十六條第二項之業務侵占罪云云。訊據被告堅
    決否認右揭犯行，辯稱：紅單都是老闆娘自己在管理，所以我們的本帳都沒有，
    丑○○三千元，一個一千八百元、一個一千二百元，明細上記載的很清楚，這些
    都是紅單，子○○部分保險部分明細記載同日期，一個六月、一個七月，七月二
    十九日那天有兩筆記錄，如果繳交二筆，日期分開寫，金額會加在一起等語。經
    查，告訴人公司之代表人癸○○於本院開庭時自承：紅單另外作帳，但司機拿錢
    給他（指被告），他（被告）會開收據給司機，事後被告再拿錢給伊，伊再作帳
    ，記明哪天他拿多少給伊，每筆都是根據收據來對帳等語（見本院九十年七月十
    二日訊問筆錄），惟查附表二編號一、二、四、七、八、九所示之各筆款項均未
    見有收據存根聯，另附表二編號五之部分雖有收據存根聯，卻未見有被告之簽名
    ，另編號三之部分有存根聯，且日報表上也有記載，該日報表亦有出納癸○○簽
    名於其上，有告訴人公司所提之會計工作日報表卷附可按，公司顯然有收受該筆
    款項、編號六之部分雖位於當日記載於日報表，惟於次日有記載，亦有日報表可
    稽，該筆款項亦應有經過對帳。再查，會計不在，老闆娘收錢亦會開立收據，復
    據證人即公司之司機丁○○證述歷歷如前，且收據為三聯式有聯號被告不可能撕
    掉其中一張等情，亦據告訴人公司之代表人自承如前，而若真有繳交款項司機不
    可能沒拿收據，證人己○○於本院開庭時亦自承：依繳交款項給一個公司瘦瘦之
    小姐，並不是被告等語（見本院九十年三月二十七日訊問筆錄），則司機所繳交
    之款項由誰收受，未見有收據存根聯或收據存根聯未有被告之簽名即無從查悉究
    竟確由誰收受該筆款項，且結帳會核對結帳明細、日報表上，伊等都當場點交，
    如果帳上有多餘的錢，伊在日報表（工作內容報告）上也會以多餘的錢跟被告簽
    收，被告將當天所製作之工作內容報告及所收之錢交給伊，清點收款數額等於工
    作內容報告上的本日總計金額，就表示沒問題，被告就可以下班等情，復據告訴
    人公司之代表人自承如前，則顯然帳冊、日報表上紀錄之數額均已因當天之清點
    而結算清楚，自無從再以帳冊紀錄有疑義，且又無存根聯之情形下，恣意推認被
    告有侵占，就附表二之部分應認為犯罪不能證明，本應為無罪之諭知，惟公訴人
    起訴此部份與起訴有罪之部分屬連續犯之關係，為裁判上之一罪關係，爰不另為
    無罪之諭知。
據上論斷，應依刑事訴訟法第二百九十九條第一項前段，刑法第二條第一項前段、第
五十六條、第三百三十六條第二項、第四十一條第一項，罰金罰鍰提高標準條例第一
條前段、第二條，判決如主文。
本案經檢察官毛有增到庭執行職務
中      華      民      國    九十      年      五      月    二十二    日
                                  臺灣板橋地方法院刑事第四庭
                                      法    官    徐  子  涵
右正本證明與原本無異。
如不服本判決，應於判決送達後十日內向本院提出上訴狀 (應附繕本)。
                                      書 記 官    彭  麗  紅
中      華      民      國      九十      年    十一    月      一      日
附論罪法條
刑法第三百三十六條
對於公務上或因公益所持有之物，犯前條第一項之罪者，處一年以上七年以下有期徒
刑，得併科五千元以下罰金。
對於業務上所持有之物，犯前條第一項之罪者，處六月以上五年以下有期徒刑，得併
科三千元以下罰金。
前二項之未遂犯罰之。
附表一
┌──┬───────┬──────┬─────────┐
│編號│      日期    │ 司機姓名   │ 金額（新台幣）   │
├──┼───────┼──────┼─────────┤
│ 1  │  88.02.10    │  丁○○    │ 1000元           │
├──┼───────┼──────┼─────────┤
│ 2  │  88.10.04    │  乙○○    │ 3000元           │
├──┼───────┼──────┼─────────┤
│ 3  │  88.10.15    │  林彥男    │ 2000元           │
├──┼───────┼──────┼─────────┤
│ 4  │  88.11.29    │  己○○    │ 4000元           │
├──┼───────┼──────┼─────────┤
│ 5  │  89.01.07    │  丙○○    │ 3600元           │
├──┼───────┼──────┼─────────┤
│ 6  │  89.01.11    │  庚○○    │ 18760元          │
├──┼───────┼──────┼─────────┤
│ 7  │  88.03.09    │  楊東源    │ 5000元           │
├──┼───────┼──────┼─────────┤
│ 8  │  88.05.29    │  寅○○    │ 4440元           │
├──┼───────┼──────┼─────────┤
│ 9  │  88.06.07    │  寅○○    │ 5010元           │
├──┼───────┼──────┼─────────┤
│ 10 │  88.06.23    │  張國忠    │ 2500元           │
├──┼───────┼──────┼─────────┤
│ 11 │  88.09.14    │  許富志    │ 8000元           │
├──┼───────┼──────┼─────────┤
│ 12 │  88.09.23    │  陳凌雲    │ 4651元           │
├──┼───────┼──────┼─────────┤
│ 13 │  88.10.05    │  林怡紅    │ 60元             │
├──┼───────┼──────┼─────────┤
│ 14 │  88.10.12    │  張錫泰    │ 60元             │
├──┼───────┼──────┼─────────┤
│ 15 │  88.11.17    │  殷世民    │ 5750元           │
├──┼───────┼──────┼─────────┤
│ 16 │  88.11.25    │  殷建勳    │ 350元            │
├──┼───────┼──────┼─────────┤
│ 17 │  89.02.29    │  溫連佑    │ 4000元           │
│    │              │            │                  │
└──┴───────┴──────┴─────────┘
附表二
┌──┬───────┬──────┬─────────┐
│編號│      日期    │ 司機姓名   │ 金額（新台幣）   │
├──┼───────┼──────┼─────────┤
│ 1  │  88.04.20    │  辛○○    │ 12971元          │
├──┼───────┼──────┼─────────┤
│ 2  │  88.07.29    │  子○○    │ 1600元        │
├──┼───────┼──────┼─────────┤
│ 3  │  88.09.23    │  甲○○    │ 3750元           │
├──┼───────┼──────┼─────────┤
│ 4  │  89.01.26    │  丑○○    │ 3000元           │
├──┼───────┼──────┼─────────┤
│ 5  │  88.09.29    │  王福榮    │ 6765元           │
├──┼───────┼──────┼─────────┤
│ 6  │  88.12.21    │  鄭清河    │ 10000元          │
├──┼───────┼──────┼─────────┤
│ 7  │  88.08.21    │  林明志    │ 5177元           │
├──┼───────┼──────┼─────────┤
│ 8  │  88.04.19    │  高金火    │ 800元            │
├──┼───────┼──────┼─────────┤
│ 9  │  88.05.28    │  張雙言    │ 22321元          │
└──┴───────┴──────┴─────────┘


司法院資訊處製作；財團法人民間司法改革基金會備份。
